臺灣高等法院民事判決
110年度上字第654號
上  訴  人  陳軟    
訴訟代理人  曾國龍律師
            許嘉芬律師
上  訴  人  陳秋勇  
            陳治尹  
            陳季良  
            陳信竹  
            陳孟甫  
兼  共  同
訴訟代理人  陳利光  
被 上訴 人  林秀珠  
訴訟代理人  沈明欣律師
上列當事人間請求分割共有物事件，上訴人對於中華民國110年4
月9日臺灣士林地方法院109年度重訴字第239號第一審判決提起
上訴，本院於111年1月5日言詞辯論終結，判決如下：
    主      文
上訴駁回。
第二審訴訟費用由兩造依附表所示之應有部分比例負擔。
    事實及理由
按訴訟標的對於共同訴訟之各人必須合一確定者，共同訴訟人
  中一人之行為有利益於共同訴訟人者，其效力及於全體。民事
  訴訟法第56條第1項第1款前段定有明文。本件被上訴人就後述
  之系爭土地提起分割共有物訴訟，其訴訟標的法律關係，對於
  系爭土地之共有人必須合一確定。上訴人陳軟不服原判決分割
  方法提起第二審上訴，上訴之效力及於未提起上訴之同造共同
  訴訟人，爰將之併列為上訴人。
被上訴人主張：坐落新北市○○區○○段0000地號土地（下稱系爭
  土地）為兩造所共有，各應有部分如附表所示，系爭土地之共
  有人間無不能分割之約定，亦無因物之使用而不能分割之情形
  ，惟就分割方法無法達成協議，爰請求裁判分割。就分割方法
  ，因兩造前於民國86年3月20日共同簽署「共有物分割協議書
  」（下稱系爭協議書），約定就系爭土地依系爭協議書附圖所
  示之位置分為三大塊，由三大房分得，該協議之內容應予尊重
  。上訴人陳軟於系爭土地上擺放水塔及鐵架之位置，與系爭協
  議書之約定不合，且其擺放前未經其他共有人同意，地上物經
  濟價值不高，不應以其違反約定之現狀作為分割方案之參考。
  爰求為將系爭土地以附圖所示編號1345、1345⑴部分面積2019.
  37平方公尺由被上訴人林秀珠、上訴人陳治尹、陳季良
　、陳信竹、陳利光、陳孟甫（下稱陳治尹等5人）取得，並按
  每人各1/6之應有部分比例維持共有；編號1345⑵、1345⑶部分
  面積2019.37平方公尺由上訴人陳秋勇取得；編號1345⑷、1345
  ⑸部分面積2019.37平方公尺由陳軟取得之判決。
　陳軟則以：被上訴人主張之分割方案，與系爭協議書上分配之
  位置不完全相同，且伊於系爭土地上搭設鐵架、圍籬、水塔以
  進行作物栽種，使用範圍未逾伊在系爭土地上應有部分換算之
  面積，考量已投入土地之成本，避免在分割後遭其他分得人請
  求拆除地上物，應將如附圖所示編號1345、1345⑴部分分配予
  伊云云，資為抗辯。
  其餘上訴人則同意被上訴人於原審主張之分割方案。
原審判決「兩造共有坐落新北市○○區○○段○○○○地號土地，應予
  分割，分割方法為如附圖所示：編號1345、1345⑴部分面積201
  9.37平方公尺由被上訴人、上訴人陳治尹、陳季良
　、陳信竹、陳利光、陳孟甫取得，並按每人各1/6之應有部分
  比例維持共有；編號1345⑵、1345⑶部分面積2019.37平方公尺
  由陳秋勇取得；編號1345⑷、1345⑸部分面積2019.37平方公尺
  由陳軟取得。陳軟聲明不服，提起上訴，聲明：
　㈠原判決廢棄。
  ㈡兩造共有坐落新北市○○區○○段0000地號土地分割方法為
　　：如附圖所示編號1345、1345⑴部分面積2019.37平方公尺由
    陳軟取得；編號1345⑵、1345⑶部分面積2019.37平方公尺由
    陳秋勇取得；編號1345⑷、1345⑸部分面積2019.37平方公尺
    由被上訴人、陳孟甫、陳利光、陳季良、陳治尹、陳信竹取
    得，並按每人各1/6應有部分比例維持共有。
　陳秋勇、陳治尹等5人（下合稱陳秋勇等6人）：同意被上訴人
  於原審主張之分割方案。
  被上訴人答辯聲明：上訴駁回。
被上訴人主張系爭土地為兩造所共有，兩造應有部分比例如附
  表所示等事實，提出與所述相符之土地登記謄本為證（原審湖
  調字卷第99-103頁），且為兩造所不爭執，應認為實在。
　㈠按各共有人，除法令另有規定外，得隨時請求分割共有物；
    但因物之使用目的不能分割或契約訂有不分割之期限者，不
    在此限；民法第823條第1項定有明文。兩造間就系爭土地未
    訂有不分割之特約，亦無依法令規定或因使用目的而有不能
    分割之情形。
　㈡雖兩造前於86年3月20日簽署系爭協議書，就系爭土地（重測
    前：○○段○○○○段000地號）分割，由陳軟分得最西側「軟」
    部分土地、陳秋勇取得中間「勇」部分土地，被上訴人及陳
    治尹等5人取得最東側「系」部分土地（按陳系為陳治尹等5
    人之父，見原審限閱卷），有系爭協議書及附圖在卷可按（
    原審卷第200-203頁）。然系爭協議書簽署日期為86年3月20
    日，迄101年3月20日即罹於15年時效，且觀諸系爭協議書之
    附圖就系爭土地之分割，僅以徒手粗略繪製分割線，未經地
    政機關測量，而「按各共有人得隨時請求分割共有物，為民
    法第八百二十三條第一項前段所明定，此項規定，旨在消滅
    物之共有狀態，以利融通與增進經濟效益。不動產共有人協
    議分割後，因該協議內容不明確，而無從請求履行，協議分
    割之目的無由達成，於此情形，若不許裁判分割，則該不動
    產共有之狀態將永無消滅之可能，揆諸分割共有物之立法精
    神，自應認為得請求裁判分割」、「……不動產共有人協議分
    割後，其辦理分割登記請求權之消滅時效完成，共有人中有
    為消滅時效完成之抗辯而拒絕給付者，該協議分割契約既無
    從請求履行，協議分割之目的無由達成，於此情形，若不許
    裁判分割，則該不動產共有之狀態將永無消滅之可能，揆諸
    分割共有物之立法精神，自應認為得請求裁判分割」（最高
    法院96年度台上字第849號裁判、81年台上字第2688號判例
    意旨參照），系爭協議書既有罹於時效、協議內容不明確之
    情況，有如上述，自應認為得請求裁判分割。
　㈢以上，被上訴人就系爭土地請求裁判分割，於法有據。
關於分割方法：
　㈠按分割之方法不能協議決定，或於協議決定後因消滅時效完
    成經共有人拒絕履行者，法院得因任何共有人之請求，命為
    下列之分配：一、以原物分配於各共有人。但各共有人均受
    原物之分配顯有困難者，得將原物分配於部分共有人。二、
    原物分配顯有困難時，得變賣共有物，以價金分配於各共有
    人；或以原物之一部分分配於各共有人，他部分變賣，以價
    金分配於各共有人；民法第824條第2項定有明文。又法院裁
    判分割為形成之訴，關於定分割方法，應依職權為公平之裁
    量，採取最適當之方法為分割，以符合共有人之利益，不受
    共有人所主張分割方法之拘束，共有人倘係依據共有物分割
    請求權請求，而非根據履行分割共有物之協議請求權加以請
    求，法院固應依職權為公平之裁量，定其分割方法，不受共
    有人原定分割協議書之拘束，然分割協議之精神與內容，仍
    得作為法院裁判分割方案之參考。
　㈡關於系爭土地之分割方法，陳軟、被上訴人所主張之分割方
    法有異，本院以：陳軟、訴外人陳系、陳秋勇為三兄弟，陳
    系為被上訴人及陳治尹等5人之被繼承人（原審卷第276頁、
　　限閱卷），兩造前於86年3月20日就系爭土地之分割事宜，
    簽訂系爭協議書，第2條約定依系爭協議書附圖所示之位置
    分割為單獨所有，並於第4條約定倘因地政法令不能分割時
　　，同意依協議書附圖所示位置分管。兩造於系爭協議書附圖
    所約定分配及分管之位置，與被上訴人所主張如原判決主文
    第一項所示分割方案中各房分得之位置大致吻合，符合當時
    協議分割之意向。
　㈢陳軟目前雖在系爭土地上種菜，並設置水塔、鐵架及圍籬等
    地上物，有現場照片及本院勘驗筆錄可稽(原審卷第35、140
     頁），然細觀陳軟使用之範圍，與系爭協議書所約定之位
    置不同，且陳軟亦未舉證證明其就系爭土地所為前開利用方
    式業經其他共有人之同意，且其以圍籬使用之範圍（如附圖
    所示藍色虛線部分），僅少部分位於陳軟所主張分得如附圖
    黃色部分之編號1345、1345⑴部分，大部分仍位於其他共有
    人分割後所取得之土地上，甚越界占用相鄰之其他地號土地
    ，縱採取陳軟主張之分割方案，其以圍籬所種植之作物及地
    上物，仍不免於拆除或遷移之結果，且其於系爭土地上所設
    置之水塔、鐵架、圍籬等地上物及所種植農作物，經濟價值
    有限，遷移所費成本不高，綜合審酌前情，認依被上訴人所
    提分割方式，除尊重兩造於系爭協議書約定時對於日後分管
    及分割位置之意願，並為陳家二房陳系之全體繼承人、三房
    陳秋勇所同意，分割後各共有人所取得之部分均能對外連接
    道路加以通行，經濟利用價值相當，應屬共有人間所得合理
    預期、亦較為公平之分割方法，認原判決以被上訴人主張之
    分割方案為本件系爭土地之分割方案，將系爭土地予以分割
    如原判決第一項所示，核無不合。
　㈣陳軟於本院再辯稱：系爭土地原為山坡地，現有平地部分經
    由其開發，如依被上訴人之分割方法，係以陳軟開發後之結
    果分享予他人，且要將其設置之物件拆除，對陳軟不公平云
    云（本院卷第332頁）。然陳秋勇否認陳軟所稱平地部分係
    陳軟所開墾（本院卷第332頁），而陳軟迄未舉證證明系爭
    土地上之平地係由其將山坡地開墾成平地。另陳軟固於如附
    圖所示黃色部分（即被上訴人及陳治尹等5人所分得之部分
　　）設有水塔、鐵架、圍籬等物件，然兩造前於86年間簽訂系
    爭協議書，如附圖黃色部分由被上訴人及陳治尹等5人之「
　　陳系」該房分得（即如原審卷第202頁附圖「系」部分土地
　　），系爭協議書第4條並約定倘因地政法令不能分割時，同
    意依協議書附圖所示位置分管，此即陳秋勇等6人所稱：「
　　若可以分割就分割，不能分割就分管」（本院卷第332頁）
    之所由，陳軟於如附圖黃色部分非自己分管土地上之設置該
    等物件，除違反系爭協議書之約定外，亦無予以保護、尊重
    之必要，陳軟上開辯解自無可取。
　㈤如原判決主文第一項所示之分割方法，兩造均陳稱：「（三
    塊土地部分都可以對外通行嗎？）是。都可以經由附圖所標
    示1345⑴、⑶、⑸所示之平地對外通行」、「（三部分，則該
    三部分之價值都相當嗎？）是，三部分之價值都相當」等語
    （本院卷第334頁），是如原判決主文第一項所示之分割方
    法，兩造各分得之土地均得對外通行，無袋地問題，且因價
    值相當，亦無找補問題。
　㈥以上，被上訴人所主張系爭土地之分割方法，無何不妥、不
    當之處，爰將系爭土地予以分割如原判決主文第一項所示。
綜上所述，被上訴人依民法第823條第1項之規定，請求將系爭
  土地分割，分割方法為如附圖所示：編號1345、1345⑴部分面
  積2019.37平方公尺由被上訴人、上訴人陳治尹、陳季良、陳
　信竹、陳利光、陳孟甫取得，並按每人各1/6之應有部分比例
  維持共有；編號1345⑵、1345⑶部分面積2019.37平方公尺由陳
  秋勇取得；編號1345⑷、1345⑸部分面積2019.37平方公尺由陳
  軟取得，於法有據，應予准許。原審判決系爭土地之分割方法
  如上所示，核無不合。陳軟上訴意旨指摘原判決不當，求予廢
  棄改判，為無理由，應予駁回。
末按共有物分割事件訴訟，係固有必要共同訴訟，原、被告間
  本可互換地位，被上訴人提起本件訴訟雖依法有據，惟上訴人
  應訴乃係因訴訟性質上所不得不然，如由上訴人負擔全部訴訟
  費用，於法顯失公平，是系爭土地裁判分割部分之訴訟費用，
  應參酌兩造就系爭土地之應有部分比例予以分擔；另本件因事
  證已臻明確，兩造其餘攻擊、防禦方法及所為之立證，經審酌
  後認與判決之結果不生若何影響，無庸再逐一予以論列，合併
  敘明。
據上論結，本件上訴為無理由，依民事訴訟法第449條第1項、第
80條之1、第81條第2款判決如主文。
中　　華　　民　　國　　111 　年　　1 　　月　　25　　日
                  民事第十四庭    
                        審判長法  官  蔡和憲
                              法  官  周群翔
                              法  官　湯美玉

附表：（分割前各共有人應有部分）
　　　
編號       姓          名      應  有  部  分 1 陳軟           1/3 2 陳秋勇           1/3 3 林秀珠           1/18 4 陳治尹           1/18 5 陳季良           1/18 6 陳信竹           1/18 7 陳利光           1/18 8 陳孟甫           1/18 
正本係照原本作成。
如不服本判決，應於收受送達後20日內向本院提出上訴書狀，其
未表明上訴理由者，應於提出上訴後20日內向本院補提理由書狀
（均須按他造當事人之人數附繕本）上訴時應提出委任律師或具
有律師資格之人之委任狀；委任有律師資格者，另應附具律師資
格證書及釋明委任人與受任人有民事訴訟法第466條之1第1項但
書或第2項所定關係之釋明文書影本。如委任律師提起上訴者，
應一併繳納上訴審裁判費。
中　　華　　民　　國　　111 　年　　1 　　月　　25　　日
　　　　　　　　　　　　　    書記官  陳美宜